【裁判字號】    90,訴,1408
【裁判日期】    901219
【裁判案由】    徵收補償
【裁判全文】
臺中高等行政法院判決                              九十年度訴字第一四○八號
                              .
    原      告  甲○○
    代  表  人  乙○○
右當事人間因徵收補償事件，原告不服臺中縣政府中華民國九十年七月二十五日九○
府訴委字第二一○一二五號訴願決定，提起行政訴訟，本院判決如左︰
    主  文
原告之訴駁回。
訴訟費用由原告負擔。
    事  實
一、事實概要：
    緣原告向被告機關請求將其所有坐落台中縣豐原市○○段三四○之一地號（地目
    「道」）土地，依土地法第十四條規定「依法」辦理徵收補償，經被告機關以八
    十四年七月二十五日八十四豐市工字第二一六七三號函復原告略謂：「俟本所財
    政寬裕編列預算或爭取上級補助再予辦理。」原告不服提起訴願，旋遭駁回，提
    起再訴願，經台灣省政府以八十五年五月六日八五府訴一字第一五二二三九號再
    訴願決定撤銷原決定及原處分，著由被告機關另為處分，嗣被告機關仍先後以八
    十九年十月二十五日八九豐市工字第二四六三三、九十年三月二十日九○豐市工
    字第四一八○號函，以「‧‧‧本所曾函請上級針對本市○○○○道路之取得辦
    理全額補助，但因所需經費龐大尚未核下，而本所目前財源窘困，俟爾後財源充
    裕時，再逐年編列預算辦理徵收事宜」為由復知原告，原告不服，提起訴願，仍
    遭駁回，遂提起行政訴訟。
二、兩造之聲明：
（一）原告聲明求為判決：
  １、訴願決定及原處分均撤銷。
  ２、被告應於九十會計年度追編預算依法徵收補償（原告所有坐落於台中縣豐原市
      ○○段三四○之一號土地）。
（二）被告聲明求為判決：
  １、駁回原告之訴。
  ２、訴訟費用由原告負擔。
三、兩造之爭點：
（一）原告主張之理由：
  １、按「訴願之決定確定後，就其事件，有拘束各關係機關之效力」，訴願法第九
      十五條前段定有明文。再按「人民之生存權、工作權及財產權應予保障。」「
      關於人民之權利、義務應以法律定之。」「物權，除本法或其他法律有規定外
      ，不得創設。」「前四條之規定，於所有權以外財產權之取得準用之。」憲法
      第十五條、中央法規標準法第五條第二款、民法第七百五十七條及第七百七十
      二條分別定有明文。故行政機關倘未依法登記為人民土地之地役權人，即不得
      未經人民同意，而擅將人民之土地無償供公眾使用。
  ２、原告依據台灣省政府八十五年五月六日八五府訴一字第一五二二三九號再訴願
      撤銷決定，自八十五年十一月十八日起即不斷向被告陳情，請其依法徵收原告
      所有系爭土地，經歷五年不斷陳情申請，被告以九十年三月二十日豐市工字第
      四一八○號函復以「本所目前財源窮困，俟爾後財源充裕時，再逐年編列預算
      辦理徵收事宜」，原告不服提起訴願，仍遭到駁回，原告認原處分及訴願決定
      失當且與事實不符。
  ３、原告所有系爭土地於民國二十七年徵用開闢府前街（寬度十二公尺），於七十
      三年開闢都市○○○○號道路（寬度十二公尺）時，被告本應依規定將其列入
      四十號道路徵收範圍（依八十六年判字第三二九四號）竟誤歸列為寬度不達八
      公尺者，而遺漏徵收違法在前。又被告依台灣省政府再訴願撤銷決定於八十五
      年七月十三日以八五豐市工字第一二○四二號函略以：「該系爭土地確位於豐
      原市都市○○○○號道路末端銜接府前街部分，面積共一六二平方公尺，依八
      十四年公告現值再加四成計算約需二、六九八萬元已報請上級機關全額補助，
      編製七十三年遺漏徵收之『都市計畫公共設施保留地遺漏徵收之用地計畫表』
      」，且於八十五年十二月十九日以八五豐市工字第三二三二九號函報請台中縣
      政府補助，歷經五年未獲核撥，不但未追究原因，卻一再用財政窮困為由推諉
      政府的責任，無視首揭訴願法第九十五條之規定，其違法侵害民眾權益至鉅。
      又依土地法第二百十四條之規定，保留用地保留期間為三年得延長期間至多五
      年，本件自七十三年至今延宕十七年，令原告深感不服。
  ４、另台中縣政府所為訴願決定引用不當判例，且其隱瞞積壓五年徵收案不予核辦
      的事實，不查遺漏徵收的責任，明知其參照判例所述不適用於本案之情形，而
      駁回訴願申請，亦有違誤。況九十年台南市政府已完成辦理部分既成道路徵收
      案件，依此被告應依土地法之規定即予辦理徵收補償，無由推諉。
  ５、綜上所述，原處分及訴願決定均有違誤，請判決如訴之聲明。
（二）被告主張之理由：
  １、按行政院頒布「依司法院大法官會議決議釋字第四○○號對私有既成道路取得
      問題之處理情形」辦理內容：請依司法院大法官會議釋字第四○○號解釋意旨
      ，衡酌財政狀況，訂定私有既成道路分年分期取得計畫，自行編列預算逐步加
      以取得。
  ２、本件有關私有既成道路之取得，因所需補償費龐大，又持續辦理九二一災後重
      建工作，被告目前財源窘困，實非被告所能負擔，已暫緩推行分年分期取得計
      畫，建議由中央編列預算補助辦理。
  ３、被告於民國七十六年以前所辦理之徵收用地工程，地目為「道」之道路用地皆
      未辦理徵收，其徵收補償費依年度公告現值加六成計算需新台幣壹拾陸億元整
      ；被告也曾函請上級補助，但因經費龐大尚未核下（全省鄉、鎮（市）公所皆
      有此情形），而被告業已函復原告：因本所目前財源窘困，俟爾後財源充裕時
      ，再逐年編列預算辦理徵收事宜。被告並非否准原告之請求，只是函復應視財
      源再逐年編列預算辦理，尚未構成處分之要件。
  ４、按中央地政機關於核准徵收土地後，應將原案全部通知該土地所在地之該管直
      轄市或縣（市）地政機關；直轄市或縣（市）地政機關於接到中央地政機關通
      知核准徵收土地案時，應即公告，並通知土地所有權人及他項權利人；前項公
      告之期間為三十日；徵收土地應給予之補償地價補償費及遷移費，由該管直轄
      市或縣（市）地政機關規定之；徵收土地時，其改良物應一併徵收；土地改良
      物被徵收時，其應受之補償費，由該管直轄市或縣（市）地政機關會同有關機
      關估定之；土地法第二百二十五條、第二百二十七條第一、二項、第二百三十
      六條第一項、第二百十五條第一項前段及第二百四十一條別定有明文。故土地
      徵收案件（含建築改良物）乃由內政部核准，再由縣（市）政府負責為徵收之
      公告及通知，並由縣（市）政府負責核發土地及建築改良物之徵收補償費及建
      築物之拆除補償費。換言之，鄉鎮市公所並非為土地徵收案件（含建築改良物
      ）之地方主管機關。本件原告請求被告機關應將其所有坐落台中縣豐原市○○
      段三四○之一地號土地予以徵收云云，然系爭土地之徵收作業之地方主管機關
      為台中縣政府，並非被告機關，足證原告之請求應有未洽。此亦有鈞院八十九
      年度訴字第七五七號判決可佐。為此請求判決如訴之聲明。
    理  由
一、按「本條例所稱主管機關：在中央為內政部；在直轄巿為直轄巿政府；在縣（巿
    ）為縣（巿）政府。」「申請徵收土地或土地改良物，應由需用土地人擬具詳細
    徵收計畫書，並附具徵收土地圖冊或土地改良物清冊及土地使用計畫圖，送由核
    准徵收機關核准，並副知該管直轄巿或縣（巿）主管機關。」「徵收土地或土地
    改良物，由中央主管機關核准之。」「中央主管機關於核准徵收土地或土地改良
    物後，應將原案通知該管直轄巿或縣（巿）主管機關。」「直轄巿或縣（巿）主
    管機關於接到中央主管機關通知核准徵收案時，應即公告，並以書面通知土地或
    土地改良物所有權人及他項權利人。前項公告之期間為三十日。」「徵收土地或
    土地改良物應發給之補償費，由需用土地人負擔，並繳交該管直轄巿或縣（巿）
    主管機關轉發之。」土地徵收條例（八十九年二月二日公布施行）第二條、十三
    條、第十四條、第十七條、第十八條、第十九條分別定有明文。又「凡官署依公
    權作用，就具體事件對人民所為發生法律上效果之單方行政行為，均謂之行政處
    分（改制前行政法院五十年判字第二一號、五十六年判字第一八八號判例參照）
    。
二、本件原告以其所有系爭土地，無償供公共交通道路使用數十年，請求被告依據法
    定程序辦理徵收補償等情。揆諸上開規定，徵收土地雖需由中央主管機關核准後
    ，由直轄巿或縣（巿）主管機關公告並發給土地徵收補償費，惟徵收土地應發給
    之徵收補償費，應由需用土地人負擔，是原告請求被告循法定程序（依法）辦理
    徵收補償，被告官署通知核復，略以「本所曾函請上級針對本市○○○○道路之
    取得辦理全額補助，但因所需經費龐大尚未核下，而本所目前財源窘境，俟爾後
    財源充裕時，再逐年編列預算辦理徵收事宜」等語，對原告之請求予以拒絕，要
    不能謂非一種消極之行政處分，被告主張非行政處分，尚無可採。
三、次按「憲法第十五條關於人民財產權應予保障之規定，旨在確保個人依財產之存
    續狀態行使其自由使用、收益及處分之權能，並免於遭受公權力或第三人之侵害
    ，俾能實現個人自由、發展人格及維護尊嚴。如因公用或其他公益目的之必要，
    國家機關雖得依法徵收人民之財產，但應給予相當之補償，方符憲法保障財產權
    之意旨。既成道路符合一定要件而成立公用地役關係者，其所有權人對土地既已
    無從自由使用收益，形成因公益而特別犧牲其財產上之利益，國家自應依法律之
    規定辦理徵收給予補償，各級政府如因經費困難，不能對上述道路全面徵收補償
    ，有關機關亦應訂定期限籌措財源逐年辦理或以他法補償。若在某一道路範圍內
    之私有土地均辦理徵收，僅因既成道路有公用地役關係而以命令規定繼續使用，
    毋庸同時徵收補償，顯與平等原則相違。至於因地理環境或人文狀況改變，既成
    道路喪失其原有功能者，則應隨時檢討並予廢止。」司法院釋字第四○○號解釋
    有案。依本解釋意旨，因公益而特別犧牲其財產上之利益者，國家自應依法律之
    規定辦理徵收給予補償，如因經費困難，不能對上述道路全面徵收補償，有關機
    關亦應訂定期限籌措財源逐年辦理或以他法補償。準此，本件被告函復原告略謂
    ：「本所曾函請上級政府針對本市○○○○道路之取得辦理全額補助，但因所需
    經費龐大尚未核下，而本所目前財源窘困，俟爾後財源充裕時，再逐年編列預算
    辦理徵收事宜」等情，並未違背上開司法院大法官會議解釋意旨，於法尚無違誤
    ，訴願決定依據上開釋字第四○○號解釋意旨，駁回訴願，亦無不合。原告之主
    張，核無可採，其訴非有理由，應予駁回。
據上論結，本件原告之訴為無理由，依行政訴訟法第一百九十五條第一項後段、第九
十八條第三項前段，判決如主文。
中    華    民    國      九十      年      十二      月      十九      日
                 臺 中 高 等 行 政 法 院   第 一 庭
                                審 判 長 法  官  簡  朝  振
                                         法  官  王  德  麟
                                         法  官  胡  國  棟
右正本證明與原本無異。
如不服本判決，應於判決送達後二十日內向本院提出上訴書狀，其未表明上訴理由者
，應於提起上訴後二十日內向本院提出上訴理由書（須依對造人數附具繕本）；如於
本判決宣示或公告後送達前提起上訴者，應於判決送達後二十日內補提上訴理由書（
須附繕本）。未表明上訴理由者，逕以裁定駁回。
提起上訴應預繳送達用雙掛號郵票拾份(每份三十四元)。
中    華    民    國      九十      年      十二      月      二十      日
                                         法院書記官  莊啟明


司法院資訊處製作；財團法人民間司法改革基金會備份。
